臺灣高雄地方法院刑事判決　　　　　　　96年度訴字第2904號
公　訴　人　臺灣高雄地方法院檢察署檢察官
被　　　告　甲○○
指定辯護人　本院公設辯護人陳信凱
上列被告因偽造有價證券等案件，經檢察官提起公訴（95年度偵
緝字第2233號），本院判決如下：
    主  文
甲○○意圖供行使之用，而偽造有價證券，處有期徒刑壹年陸月
；減為有期徒刑玖月。附表一編號二所示支票內關於偽造「丙○
○」名義發票部分，沒收。
    事  實
一、緣丙○○與甲○○2 人雖原係夫妻關係，惟早於民國88年7
    月5 日已離婚，嗣因丙○○慮及2 人之子女尚屬年幼等故，
    乃聘僱甲○○在其所經營之便利超商（址設：高雄縣大寮鄉
    ○○○路99號）內擔任店長俾照顧子女。詎甲○○竟基於意
    圖為自己不法所有，及偽造有價證券予以行使之犯意，先於
    民國92年8 月20日，利用受丙○○之託、代為簽發償付長女
    曾暐庭（小名「庭庭」）保險費支票之機會（該次所簽發之
    支票如附表1 編號1 所示），擅自竊取支票號碼AR0000000
    號之空白支票乙張，並同時盜用「丙○○」印章1 枚，而蓋
    印於發票人欄內1 次。繼於93年4 月15日前某日，另分別在
    前開AR0000000 號支票之金額、發票日欄內，填載「伍萬元
    整」、「93年4 月15日」等文字，以偽造附表1 編號2 所示
    之支票乙紙，進又以自己名義將該紙支票背書轉讓予他人而
    行使之，足生損害於丙○○及該紙支票之受讓人。嗣丙○○
    接獲臺灣中小企業銀行鳳山分行（下稱中小企銀）之催款通
    知後，驚覺有異，經比對支票存根聯之載記後，始查悉上情
    。
二、案經丙○○訴由臺灣高雄地方法院檢察署檢察官偵查起訴。
    理  由
壹、程序方面
一、附表1 編號2 所示之偽造支票，就被告甲○○曾偽造該支票
    此一待證事實，尚非傳聞（蓋並非以該支票所載特定內容為
    真實之證明），而係具關聯性之證據文書，當然具有證據能
    力。
二、卷附玉山銀行鳳山分行96年2 月1 日玉山鳳山字第07012601
    號函附之交易明細表等件，係從事業務之人於通常業務過程
    所須製作之紀錄文書，且亦無何不可信之狀況，分依刑事訴
    訟法第159 條之1 第2 項、第159 條之4 第2 款規定，俱得
    為證據。
三、卷附附表1 所示支票之存根聯2 紙（影本），均經被告及其
    辯護人同意作為證據使用。本院審酌卷內並無事證顯示各該
    陳述之作成時、地與週遭環境，有何致令陳述內容虛偽、偏
    頗之狀況後，也認為適當，依刑事訴訟法第159 條之5 第1
    項之規定，為傳聞法則之例外，應有證據能力。
四、證人即告訴人丙○○之偵訊中陳述，未經檢察官依法命其具
    結而欠缺真實性擔保；另其於警詢中之陳述，核無刑事訴訟
    法所列傳聞法則例外之情事，是以均尚非得作為本案之證據
    使用。
貳、實體方面
一、訊據被告甲○○對於其曾使用告訴人丙○○名義，以簽發附
    表1 編號2 所示之支票一節固坦言在卷，惟矢口否認有何偽
    造有價證券及竊盜等犯行，並辯稱：當初丙○○概括授權我
    得任意簽發其所有之支票，而附表1 編號2 所示之支票即係
    在此種情形下所簽發者，我沒有犯罪云云（本院卷第21頁）
    。經查：
(一)被告以丙○○之名義，簽發附表1 所示之2 紙支票，嗣該等
    支票乃依序於92年10月6 日、93年4 月15日（亦即票載發票
    日或次日），分別經由世華銀行高雄分行帳號00000000000
    號帳戶（即三商美邦人壽保險股份有限公司帳戶）、玉山銀
    行0000000000000 號帳戶（戶名：柳國元）提示兌領；而附
    表1 編號1 所示支票之實際簽發日是為92年8 月20日，且係
    作為支付2 人長女曾暐庭（小名「庭庭」）保險費使用，另
    附表1 編號2 所示支票之實際簽發日，也應在該紙支票於93
    年4 月15日經提示兌領前各節，為被告坦言在卷（本院卷第
    21頁、第49-53 頁），並有卷附附表1 所示2 紙支票之存根
    聯影本（臺灣高雄地方法院檢察署95年度偵緝字第2233號偵
    查卷宗，下稱偵緝卷，第43頁）、附表1 編號2 所示支票影
    本1 份（偵緝卷第38頁）、中小企銀95年11月28日95鳳山字
    第95 1128 號函（偵緝卷第86頁）、玉山銀行鳳山分行96年
    2 月1 日玉山鳳山字第07012601號函暨附交易明細表1 份（
    本院卷第17-18 頁）可按，自堪認定。
(二)被告雖辯稱其係出於丙○○之概括授權，始以丙○○名義簽
    發附表1 編號2 所示支票云云。惟查，姑不論支票之名義人
    在法律上須擔負全額之票據責任，且個人票據信用之良窳，
    關乎日後與金融機構間之授信往來甚鉅，是以概括授權他人
    得任意使用自己名義簽發票據，本係屬罕見而悖於常情。其
    次，證人丙○○也於本院審理中結證稱：我於中小企銀開設
    有支票帳戶，先前雖曾委託被告代為簽發附表1 編號1 所示
    支票以償付長女「庭庭」之保險費用，但未曾（概括）授權
    被告得以我的名義簽發附表1 編號2 所示支票，我是直到接
    獲銀行於93年4 月15日下午3 點25分之來電，通知我應立即
    補存5 萬元款項後，才知道竟然有此紙支票存在等語明確（
    本院卷第36-39 頁）；再佐諸前開之支票存根聯，其上除開
    載明「（票載）發票日」、「票面金額」等提醒用票人應及
    時存入足額款項之必要事項外，另就「受款人」及「簽發原
    因」等節，被告亦均併予詳細載明，茍非丙○○在委託被告
    簽發支票前，俱已事先限明特定用途，且事後復憑藉存根聯
    之記載而為確認，焉須如此？末復由前開附表1 編號2 所示
    支票影本1 份所示：被告乃另在該紙支票背面書立自己姓名
    而為背書轉讓行為乙情，亦即被告對外乃顯以自丙○○處取
    得該紙票據之真正權利人自居（實則丙○○顯要無委託被告
    使用丙○○名義簽發支票予被告之理），益徵附表1 編號2
    所示之支票，乃被告擅自冒用丙○○之名義所偽造者甚明，
    被告首開關於其獲有丙○○概括授權之所辯，要非事實，無
    足採信。
(三)丙○○並未概括授權被告得任憑己意使用丙○○名義簽發票
    據，而係在委託被告簽發支票前即限定用途，且事後復予確
    認；及附表1 編號2 所示支票乃出於被告所偽造者等節，均
    經本院認明如前，則被告擅自取用該紙支票號碼AR0000000
    號之空白支票進為填載行為，自具不法所有意圖而應該當竊
    盜罪無訛。又參諸被告自陳其係按照支票號碼依序簽發票據
    之習慣（本院卷第52頁），及前開支票存根聯另顯示：附表
    1 所示2 紙支票之票據號碼相連，且2 紙票據之存根聯中，
    關於「受款人」、「簽發原因」、「票面金額」等項之載記
    俱屬相同，僅「（實際）發票日」及「（票載）發票日」2
    項存有數日之落差（詳如附表1 所載），及附表1 編號2 所
    示支票存根聯之「（實際）發票日」及「（票載）發票日」
    原分別登載為「92.8.11 」、「92.9.20 」，嗣經刻意塗改
    為「92.7.11 」、「92.8.10 」各情，則被告應係利用丙○
    ○於92年8 月20日委託其代為簽發償付長女「庭庭」保險費
    支票（亦即附表1 編號1 所示之支票）之機會，藉由重複填
    具同一業獲授權之正當事由，且將票據號碼在前該紙支票之
    「（票載）發票日」，刻意再塗改成「92.8.10 」此一早已
    經過之日期，假造該紙支票已然順利兌領而無爭議之外觀，
    以避免丙○○生疑等方式，暗中順手竊得該紙支票號碼
    AR0000000 號空白支票備用，也足堪推認。
(四)末被告冒用丙○○名義偽造附表1 編號2 所示支票，進而將
    該支票轉讓他人而予行使之行為，致令丙○○（最終）遭受
    票款之請求，另該支票之受讓人於收受該支票之初，也蒙受
    可能無法對發票人順利取償之虞，自足生損害於丙○○及該
    支票之受讓人，甚為顯明。
(五)綜上所述，本件事證明確，被告之各該犯行均至堪認定。
二、查被告行為後，如附表2 所示之相關法律均業經變更，並俱
    於95年7 月1 日施行，玆經比較結果，就論罪科刑部分，裁
    判時法並未較為有利，從而依刑法第2 條第1 項前段規定，
    自應適用各該行為時法，亦即修正前法；至同日施行之刑法
    施行法第1 條之1 ，僅係規範如何將刑法分則罰金刑之單位
    由「銀元」轉換為「新臺幣」，未就各該分則之實際內涵加
    以變更，自不生新舊法比較之問題，而應直接適用裁判時法
    ，均合先敘明。是故：
(一)核被告竊取支票號碼AR0000000 號支票乙張之所為，乃係犯
    刑法第320 條第1 項之竊盜罪。
(二)又被告假冒丙○○名義簽發附表1 編號2 所示之支票，進並
    執以行使，所為乃係犯刑法第201 條第1 項之偽造有價證券
    罪。被告盜用「丙○○」印章之行為，屬偽造有價證券行為
    之一部；至行使之低度行為，則為偽造之高度行為所吸收，
    均不另論罪（最高法院31年上字第88號、52年臺上字第232
    號判例意旨參照）。末盜用印章與盜用印文為不同之犯罪態
    樣，盜取他人之印章持以蓋用，當然產生該印章之印文，祇
    成立盜用印章罪，不應再論以盜用印文罪（最高法院86年臺
    上字第3295號判例意旨參照），也併指明。
(三)被告所犯前開2 罪間，具有方法、目的之牽連關係，應依修
    正前刑法第55條後段之規定，論以牽連犯，並從較重之偽造
    有價證券罪處斷。
(四)末被告偽造有價證券之張數僅有1 張，數量不多，另金額是
    為5 萬元，也非甚鉅，對於交易秩序之影響，應尚有限，如
    量處偽造有價證券之法定最低度刑即有期徒刑3 年，仍嫌過
    重，爰依刑法第59條規定減輕其刑。
三、本院審酌被告擅自竊取丙○○之空白支票進並加以偽造，復
    又執以行使，影響票據之信用功能，對於交易秩序已有妨害
    ，固屬不該，又其犯後飾詞狡辯，足徵毫無悔意，犯後態度
    係屬非佳；惟念被告偽造有價證券之張數單一，且金額非鉅
    等一切情狀，爰量處如主文所示之刑。末被告犯本案之時間
    點，乃俱在96年4 月24日之前，且合於中華民國九十六年罪
    犯減刑條例所定之減刑條件，爰依該條例減其宣告刑二分之
    一。
四、附表1 編號2 所示支票內關於偽造「丙○○」名義發票部分
    ，係偽造之有價證券，雖未扣案，惟卷內並無證據證明業已
    滅失，自應依刑法第205 條規定，不問屬於犯人與否，宣告
    沒收之；至該紙支票關於被告以自己名義所為之背書行為部
    分，係屬有效之支票法律行為，自不在依法應沒收之列（最
    高法院84年台上字第1550號判例意旨參照），也併指明。
據上論斷，應依刑事訴訟法第299 條第1 項前段，刑法第201 條
第1 項、第320 條第1 項、第59條、第205 條、第2 條第1 項前
段，修正前刑法第55條前段，刑法施行法第1 條之1 ，中華民國
九十六年罪犯減刑條例第2 條第1 項第3 款、第7 條，判決如主
文。
本案經檢察官乙○○到庭執行職務。
中　　華　　民　　國　　96　　年　　9 　　月　　18　　日
                  刑事第十四庭  審判長法　官  陳玉聰
                                      法　官  楊淑珍
                                      法　官  莊珮吟
以上正本證明與原本無異。
如不服本判決應於收受本判決後10日內向本院提出上訴書狀，並
應敘述具體理由，如未敘述上訴理由者，應於上訴期間屆滿後20
日內補提理由書狀於本院（均須按他造當事人之人數附繕本）「
切勿逕送上級法院」。
中　　華　　民　　國　　96　　年　　9 　　月　　18　　日
                                      書記官  王淑娟
┌───────────────────────────────────────────────┐
│附表1 ：偽造支票                                                                              │
├─┬───┬──────┬─────────┬────────┬─────┬─────────┤
│編│發票人│  票面金額  │票              載│付     款     人│票      號│支票存根聯之記載  │
│號│      │ （新臺幣） │發      票      日│                │          │                  │
├─┼───┼──────┼─────────┼────────┼─────┼─────────┤
│1 │丙○○│壹萬貳仟參佰│民國93年10月5 日  │臺灣中小企業銀行│AR0000000 │受款人：三商人壽／│
│  │      │伍拾捌元    │                  │鳳山分行        │          │庭庭保費；支出：12│
│  │      │            │                  │                │          │358 ；年月日：92.8│
│  │      │            │                  │                │          │.20；備註：92.10.5│
├─┼───┼──────┼─────────┼────────┼─────┼─────────┤
│2 │丙○○│伍萬元      │民國93年4 月15日  │臺灣中小企業銀行│AR0000000 │受款人：三商人壽／│
│  │      │            │                  │鳳山分行        │          │庭庭保費；支出：12│
│  │      │            │                  │                │          │358 ；年月日：92.7│
│  │      │            │                  │                │          │.11；備註：92.8.10│
├─┴───┴──────┴─────────┴────────┴─────┴─────────┤
│備註：編號2 所示支票尚有被告以自己名義所為之有效背書行為。                                    │
└───────────────────────────────────────────────┘
┌───────────────────────────────────────────────┐
│附表2 ：                                                                                      │
├──────┬─────────────┬─────────────┬───────┬────┤
│相關變更條文│行為時法（下稱舊法）之內容│裁判時法（下稱新法）之內容│比  較  理  由│備    註│
├──────┼─────────────┼─────────────┼───────┼────┤
│【罰金刑最低│罰金：（銀元）1 元以上。  │罰金：新臺幣1000元以上，以│罰金刑之最低度│舊法有利│
│度刑之變更】│                          │百元計算之。              │刑，由銀元10元│。      │
│刑法第33條第│                          │                          │（前經提高10倍│        │
│5 款：      │                          │                          │）即新臺幣30元│        │
│            │                          │                          │，提高為新臺幣│        │
│            │                          │                          │1000元。      │        │
├──────┼─────────────┼─────────────┼───────┼────┤
│ 【牽連犯】 │第55條後段：「犯一罪而其方│（刪除）                  │新法刪除牽連犯│被告之竊│
│            │法或結果之行為犯他罪名者，│                          │之規定。      │盜、偽造│
│            │從一重處斷。」            │                          │              │有價證券│
│            │                          │                          │              │犯行，依│
│            │                          │                          │              │新法須分│
│            │                          │                          │              │論併罰，│
│            │                          │                          │              │依舊法則│
│            │                          │                          │              │僅從一重│
│            │                          │                          │              │論處，是│
│            │                          │                          │              │舊法有利│
└──────┴─────────────┴─────────────┴───────┴────┘
◎附錄本案所犯法條：
《刑法第201 條第1 項》
意圖供行使之用，而偽造、變造公債票、公司股票或其他有價證
券者，處3 年以上10年以下有期徒刑，得併科3000元以下罰金。
《刑法第320 條第1 項》
意圖為自己或第三人不法之所有，而竊取他人之動產者，為竊盜
罪，處5 年以下有期徒刑、拘役或500 元以下罰金。
《刑法施行法第1 條之1 》
中華民國94年1 月7 日刑法修正施行後，刑法分則編所定罰金之
貨幣單位為新臺幣。
94年1 月7 日刑法修正時，刑法分則編未修正之條文定有罰金者
，自94年1 月7 日刑法修正施行後，就其所定數額提高為30倍。
但72年6 月26日至94年1 月7 日新增或修正之條文，就其所定數
額提高為3 倍。
